【裁判字號】    89,判,1332
【裁判日期】    890428
【裁判案由】    違章建築
【裁判全文】
行  政  法  院  判  決                          八十九年度判字第一三三二號
    再 審原 告  甲○○
                          送達.
    再 審被 告  澎湖縣政府
右當事人間因違章建築事件，再審原告對本院中華民國八十七年九月十日八十七年度
判字第一八三七號判決，提起再審之訴。本院判決如左︰
    主  文
再審之訴駁回。
    事  實
緣再審原告未經申請許可，領得雜項執照，擅自於澎湖縣馬公市○○段四三四－一地
號土地上，搭建高約一．五公尺，面積約三十六平方公尺，如再審前判決附圖所示
至及至之空心磚造圍牆，經馬公市公所查報係屬違章建築，再審被告所屬建設
局派員勘查屬實後，乃以民國（下同）八十五年三月二十八日澎建管字第二○六九號
違章建築補辦手續通知單通知再審原告應於一個月內補辦建造執照手續，再審原告雖
於八十五年四月十三日提出申請，然與規定不合，再審被告所屬建設局以八十五年七
月五日澎建管字第四七九五號違章建築拆除通知單通知應執行拆除，嗣以八十五年七
月十一日澎建程字第○九八四號函通知訂於八十五年七月三十日執行拆除，再審原告
對之不服，除於八十五年七月二十日提起訴願，並聲請停止執行拆除處分外，同時亦
再申請補辦建造執照手續。經台灣省政府以再審原告提起訴願後，再審被告業於八十
五年八月間發給雜項執照（按再審被告另於八十五年七月三十日執行拆除如再審前判
決附圖所示至部分圍牆），已有撤銷原處分之實質效力，惟於形式上原處分仍存
在，是以原處分應予撤銷等為由，以八十五年十月二十九日府訴三字第一六九四七一
號訴願決定：「原處分撤銷」，嗣再審被告復以八十五年十一月二十五日澎府建管字
第六二四七七號函知再審原告略以：「原處分除已執行部分外其餘核照部分即不另執
行」云云。再審原告對之不服，循序提起訴願、再訴願，遞遭決定駁回，遂提起行政
訴訟，亦經本院八十七年度判字第五七三號判決駁回。茲再審原告以本院八十七年度
判字第五七三號判決有行政訴訟法第二十八條第一、八、十款規定之事由，提起再審
之訴，經本院八十七年度判字第一八三七號判決（以下稱為原判決）駁回其再審之訴
。再審原告不服，主張原判決有行政訴訟法第二十八條第一款情形，提起再審之訴。
茲摘兩造訴辯意旨於次：
再審原告起訴意旨略謂︰一、再審前之判決漏未斟酌的事證：(一)再審原告雖未於一個
月內完成補照，惟再審被告於八十五年七月五日澎建管字第四七九五號通知拆除函暨
八十五年七月十一日澎建程字第○九八四號訂期八十五年七月三十日上午九時起執行
拆除函後，復於八十五年七月十七日、八十五年七月二十四日分別以澎建管字第三九
○五七、四一九八○號函核准再審原告取具鄰地所有人合併使用同意書再行補申請建
照手續，八十五年七月二十五日縣議會召開協調會，再審被告出席代表主管建設局許
局長、鄭課長亦當場同意依照上二函通知，只要再審原告取具鄰地所有人合併使用同
意書再申請建照手續，再審原告乃依再審被告上項核准函暨協調決議於八十五年七月
二十九日補具鄰地所有人合併使用同意書補行申請，經再審被告所屬建設局許局長等
當場審查送交該局登記卓收件完成補照手續，再審被告所謂未於一個月內完成補照，
已因嗣後，又核准補照，且經再審原告依其核准函於八十五年七月二十九日完成補照
而不存在。(二)渠再審被告無上項已不存在處分，仍於八十五年七月三十日上午九時
執行拆除，如再審前判決附圖至圍牆，明顯失所附麗，違背誠信原則。(三)再審被
告受理再審原告八十五年七月二十九日補照申請，於八十五年七月三十一日始派員會
同現場勘查，當日指示尚有應行補正事項（八十五年七月二十九日完成補照前從未指
示補正事項）同日以澎建管字第五五二八七號通知補正，然再審被告卻無上項補照
申請案尚在再審被告承辦人員審核中，未作成准否發照或尚有待補正事項前，即於八
十五年七月三十日執行拆除，尤其所拆除之如再審前判決附圖至圍牆其中段部分
如再審訴狀附件二圖說明，再審被告自始至八十五年八月十四日核准補發圍牆建照，
均認定可補照不必拆除圍牆，惟卻仍被拆除。(四)該不應拆除而拆除圍牆，再審原告取
得補發建照後始報准開工，另行僱工重建，重建完成並報准再審被告派員現場勘驗認
與核准建照圖說相符發給使用執照。二、再審被告於前訴訟程序之答辯書以及前次再
審之訴答辯書均作虛偽不實答辯，再審被告之前訴訟程序之訴訟代理人陳順建、蔡金
龍、洪棟霖等三員亦作同樣虛偽證言（訴訟代理人為當事人之陳述，即該當事人之陳
述，並非證言），鈞院再審前之判決均採信再審被告虛偽不實答辯以及證言作成駁回
再審原告前訴訟程序之訴，對於再審原告所指鐵證如山之事證卻漏未予斟酌。原判決
卻指再審原告所主張之事證，均於前訴訟中斟酌而不採，完全子虛。三、按「私有財
產應受國家法律之保護，行政官署無法律上之根據自不得以強力加以處置」，鈞院三
十二年度判字第二十五號著有判例。而爭訟關鍵問題；再審原告已於八十五年七月三
十日，再審被告命令拆除前之八十五年七月二十九日完成補照申請，該補照申請係依
據再審被告於八十五年七月五日、八十五年七月十一日通知拆除之後，依據再審被告
八十五年七月十七日、八十五年七月二十四日核准再行補照申請之後，且拆除者包括
不必拆除，再審被告亦於八十五年八月十四日核准發給建照之圍牆，再審被告認事用
法，顯然錯誤，再審前之判決暨原判決依此作成駁回判決顯然有誤，損害原告權益，
請求廢棄原判決等語。
再審被告未經通知答辯。
    理  由
按行政訴訟當事人對本院之判決提起再審之訴，必須具有行政訴訟法第二十八條所列
各款情形之一者，始得為之。而該條第一款所謂適用法規顯有錯誤者，係指原判決所
適用之法規與該案應適用之現行法規相違背或與解釋判例有所牴觸者而言。如認定之
事實適用法規時，並無錯誤，僅因證據取捨關係，致其認定之事實與當事人所主張者
未盡相符時，即無所謂之適用法規顯有錯誤。本件原判決以：『本件再審原告未經申
請許可，領得雜項執照擅自於澎湖縣馬公市○○段四三四－一地號土地（按係屬畸零
地），搭建高約一．五公尺，面積約三十六平方公尺，如附圖至及至所示空
心磚造圍牆，經馬公市公所查報係屬違章建築，再審被告所屬建設局派員勘查屬實後
，乃通知再審原告應於一個月內補辦建造執照手續（按上開畸零地，需先與鄰地合併
後，始得據以申辦雜項執照），再審原告雖於八十五年四月十三日提出申請，然與規
定不合，再審被告所屬建設局乃於八十五年七月五日以澎建管字第四七九五號違章建
築通知單通知應執行拆除，及通知訂於八十五年七月三十日執行拆除。惟嗣後再審原
告除於八十五年七月二十日提起訴願，並聲請停止執行拆除處分外，同時亦再申請補
辦建造執照手續。經再審被告受理後，依其申請補照書表及實地勘查認定，如附圖
至及至部分圍牆准予補照，如附圖至部分圍牆仍應執行拆除。嗣於八十五
年七月三十日拆除部分圍牆，另就可補照之部分圍牆，於八十五年八月十四日發給雜
項執照，無須拆除。再審原告不服，循序提起行政訴訟主張：原告（即再審原告，以
下同）確於被告（即再審被告，以下同）通知一個月內之八十五年四月十三日補辦建
照申請手續，被告受理後即向臺灣省政府建設廳請示，該廳於八十五年五月二十四日
函復，被告卻未告知原告。原告補辦建照申請手續已符合違章建築處理辦法第五條第
二項之規定，被告逕將部分拆除，有違上開法規之規定，且有背鈞院四十七年判字第
二六號判例意旨，及建築法第三十六條六個月內得補正之規定。況被告第一次駁回原
告補照之申請，係以系爭圍牆占用之基地即四三四之一為畸零地，不得單獨申請各類
建照，卻又未待其上級單位明確核示，逕行予以拆除，違反行政處理程序。受理訴願
、再訴願機關，未依原告申請，准予暫緩拆除，亦有違訴願法第二十三條規定云云。
原判決以：「如附圖所示至及至所示之系爭圍牆係經查報為違章建築，以及
上開建築占用基地為馬公市○○段四三四之一地號屬畸零地等，為兩造不爭之事實。
本件被告於八十五年三月二十二日查獲系爭圍牆為未經請領雜項建造執照之違章建築
後，即依違章建築處理辦法第五條規定，於同年三月二十九日以八五澎建管字第二○
六九號通知單，通知原告補辦請領建造執照手續，原告雖於被告通知後之三十日內，
即同年四月十三日提出申請，惟被告以原告之申請除部分工程圖樣欠缺外，其申請之
系爭四三四之一地號為畸零地，亦屬建築基地不合規定為由，函知原告否准其所請等
情，有被告所屬建設局八十五年四月十七日八五澎建管字第二五○七號簡便行文表在
卷足憑。原告申請補正手續未獲准許，即屬未於三十日內補行申請執照，依違章建築
處理辦法第六條之規定，即應將上開系爭違建圍牆全部拆除，不得緩拆或免拆，更不
待被告上級機關台灣省政府建設廳核示。且此項補正期限，亦不適用建築法第三十六
條依正常程序申請建造執照補正期間之規定。原告於同年七月二十日提起訴願，訴願
受理機關台灣省政府未依訴願法第二十三條停止執行，於法並無不合，蓋停止原處分
之執行，屬於受理訴願機關之職權，不受訴願人聲請之拘束（司法院三十六年院釋字
第三五三九號解釋參照）。而被告於八十五年七月三十日執行其同年月五日拆除通知
時，參酌原告補正之資料，認附圖至部分圍牆無從補正，予以拆除，其餘部分未
予拆除，事後另於同年八月間核發雜項執照，雖不符違章建築處理辦法第六條不得緩
拆與免拆之規定，惟被告審酌客觀情事，以該部分已可准予核發雜項執照，毋庸予以
拆除等情，正符合本院四十七年判字第二六號判例意旨。為此，台灣省政府八十五年
十月二十九日訴願決定，撤銷原處分，命被告重為處分，被告於八十五年十一月二十
五日以澎府建管字第六二四七七號函，通知原告，以原處分除已執行部分，即附圖
至所示部分外，其餘部分即附圖至及至部分已因核發建造執照不另執行，
於法並無不合。」認本件原處分（八十五年十一月二十五日澎府建管字第六二四七七
號函）就已拆除部分之處分，核與建築法第七條，第二十五條第一項前段及違章建築
處理辦法第二、五、六條之規定並無違誤，一再訴願決定遞予維持，亦無不合，遂駁
回再審原告在前程序之訴。核原判決所適用之法規與本案應適用之現行法規並無違背
，與解釋判例亦無牴觸。查本件違章建築，其補辦建照不適用建築法第三十六條所定
依正規程序申領建照補正期間之規定，受理訴願機關不受訴願人停止執行申請之拘束
，其不為停止執行處分，於訴願法第二十三條之規定無違；而再審被告於八十五年七
月三十日執行其同年月五日之拆除通知時，係就系爭違章建築如附圖至無從補正
部分圍牆，予以拆除，而未及於其餘可待補正部分，其處理符合本院四十七年判字第
二六號判例意旨等情，原判決業已論明。茲再審原告仍指原判決與上開法條規定及判
例意旨違背，適用法規顯有錯誤云云，顯係一己法律見解之歧異，要不得執為再審之
理由。且經拆除部分既屬無從補正，自不必空待補正，延宕拆除之執行，再審原告謂
未待其補正即予拆除，不無違失云云。亦有誤會。其援引行政訴訟法第二十八條第一
款提起再審之訴，非有理由。至其認再審被告在前程序所為答辯不實；主張有同條第
八款規定再審事由乙節。查該條款係就證人、鑑定人、通譯之虛偽陳述所規定之再審
事由，至於訴訟當事人所為陳述是否屬實，由法院依證據認定之，其陳述縱有不實，
亦無該條款之適用。又再審原告於本件再審程序所主張之事證，均經於前訴訟程序提
出主張。並經原判決斟酌而不採，自無漏未斟酌情形，茲再審原告既未能提出在前程
序已存在而未及提出使用之其他證物，是其空言發見未經斟酌之重要證物主張有同條
第十款規定之再審事由云云，亦嫌無據。』為由，認前次再審之訴為無理由，乃依行
政訴訟法第三十三條、民事訴訟法第五百零二條第二項，判決駁回再審原告之前次再
審之訴。核其所適用之法規與該案應適用之現行法規並無違背，與解釋判例，亦無牴
觸，並無所謂適用法規顯有錯誤之情形。再審原告提起本件再審之訴係以再審原告已
於再審被告命令於八十五年七月三十日拆除前，八十五年七月二十九日完成補照申請
，該補照申請係依據再審被告於八十五年七月五日、八十五年七月十一日通知拆除之
後，以及再審被告八十五年七月十七日、八十五年七月二十四日核准再行補照申請之
後，且拆除者包括不必拆除，再審被告亦於八十五年八月十四日核准發給建照之圍牆
，原判決卻指再審原告所主張之事證，均於再審前之訴訟程序中斟酌而不採，完全子
虛，認事用法，顯然錯誤等語，惟查，原判決就再審原告之前次再審之訴，詳予論述
而認無理由，予以駁回，詳如前述，其認定事實適用法規，並無錯誤，僅因有關證據
之審酌取捨與當事人所希冀者未盡相同，致其認定之事實亦與當事人之主張不符者，
不得謂為適用法規顯有錯誤，則再審原告之主張，核屬法律上見解之歧異，揆諸首揭
說明，尚不得據為再審之理由。從而再審原告起訴主張原判決有行政訴訟法第二十八
條第一款之再審事由提起本件再審之訴，揆諸首揭說明，殊難認有再審理由，應予駁
回。又當事人就同一事件對於本院所為歷次之裁判提起再審之訴者，必須其對最近一
次之裁判具有再審之原因者始得進而審究其前此歷次裁判有無再審原因，本件再審原
告對本院最近一次判決提起再審之訴為無理由，已如前述，從而其請求廢棄本院前此
歷次裁判，即無庸審究，併此指明。
據上論結，本件再審之訴為無理由，爰依行政訴訟法第三十三條、民事訴訟法第五百
零二條第二項，判決如主文。
中    華    民    國     八十九      年      四      月     二十八      日
                    行 政 法 院 第 六 庭
                                審 判 長 評  事      鍾  曜  唐
                                         評  事      廖  宏  明
                                         評  事      徐  樹  海
                                         評  事      林  茂  權
                                         評  事      劉  鑫  楨
右  正  本  證  明  與  原  本  無  異
                                         法院書記官  陳  盛  信
中    華    民    國     八十九      年      五      月       一        日


司法院資訊處製作；財團法人民間司法改革基金會備份。
